臺灣基隆地方法院民事判決　　　　　　　 95年度海商字第6號
原　　　告　乙○○○○○○ ○.
　　　　　　　　　　　　87
法定代理人　甲○○ ○○○○○.
訴訟代理人　王國傑律師
複　代理人　葉淑珍律師
被　　　告　金鴻輪船股份有限公司
法定代理人　丁○○
訴訟代理人　陳雅萍律師
上當事人間損害賠償事件，本院於民國96年7月25日言詞辯論終
結，本院判決如下：
    主      文
被告應給付原告新加坡幣肆萬貳仟伍佰玖拾捌點肆元、美金柒萬
陸仟玖佰參拾玖元，及自民國九十五年六月二十四日起，至清償
日止，按年息百分之五計算之利息。
原告其餘之訴駁回。
訴訟費用新臺幣肆萬零貳佰零肆元，由被告負擔新臺幣參萬肆仟
壹佰柒拾參元，餘由原告負擔。
本判決第一項於原告以新台幣壹佰壹拾貳萬柒仟元為被告供擔保
後，得假執行，但被告如於假執行程序實施前以新台幣參佰參拾
柒萬捌仟柒佰捌拾陸元為原告預供擔保，得免為假執行。
原告其餘假執行之聲請駁回。
    事實及理由
甲、程序方面：
壹、本件乙○○○○○○ ○○○ ○○○係依照新加坡法律成立之公司，故本
    件為一涉外事件。按一國法院對涉外案件管轄權之有無，係
    以該國內國法即法院地法為準，本件原告在我國提起訴訟，
    自應依中華民國法律就本件訴訟定其管轄。再按管轄之有無
    ，應依原告主張之事實，按諸法律關於管轄之規定而為認定
    ，與當事人實體請求之是否成立係屬二事，本件原告主張被
    告應依海商法船舶碰撞之法律關係負損害賠償責任，依海商
    法第101條第2款規定，本院就本件訴訟自有管轄權，至原告
    主張之事實成立與否，乃訴之有無理由之問題，尚與定法院
    管轄權之有無無涉，合先敘明。
貳、又本件原告係基於海商法船舶碰撞之規定，訴請被告負損害
    賠償責任，依海商法第94條「船舶之碰撞，不論發生於何地
    ，皆依本章之規定處理之」之規定，應以本國海商法為準據
    法；又船舶碰撞，究其本質，乃係屬於民法上侵權行為之一
    ，乃民法侵權行為之特別規定，而原告公司乃設立於新加坡
    之公司，有涉外因素，故此部分應屬涉外事件，而依我涉外
    民事法律適用法第9條第1項前段之規定，關於由侵權行為而
    生之債，依侵權行為地法，本件船舶碰撞係在基隆港內，仍
    應以中華民國法為兩造間侵權行為糾紛之準據法，附此敘明
    。
乙、實體方面：
壹、原告起訴主張：
一、原告登記所有之MT. BITUMEN　EXPRESS油輪 (下稱系爭船舶
    )，於民國93年9月11日靜止停泊在基隆港時，遭被告所有之
    金鴻八號輪船碰撞，致發生損害，船舶碰撞後，原告所屬船
    舶營運人AEROMIC SHIPPING(S)PTE LTD分別於同年9月16日
    、10月25日發文請求被告賠償損害，被告亦於同年10月26日
    函復願承擔過失損害，並負責賠償修理費用，但嗣後卻置之
    不理，本件船舶碰撞既係因被告之過失所致，被告自應就系
    爭船舶之損害負完全之賠償責任。而原告因本件船舶碰撞所
    受之損失共有系爭船舶修復費新加坡幣39, 1 74元、修理期
    間燃油耗損費美金7,339元、港口代理費新加坡幣4,600元、
    港口主管當局登輪檢查船舶油氣含量費新加坡幣300元、引
    水費新加坡幣1,494元、拖船費新加坡幣2,325．4元、船員
    薪資與伙食費新加坡幣8,378．04元、監工費新加坡幣14,
    400元、營運損失美金69,600元、其他雜費支出新加坡幣
    1,000元，匯率部分以新加坡幣1．63元比1．00元美元計算
    ，合計被告應賠償原告美金120,909．21元。並聲明：(一)被
    告應給付原告美金120,909．21元或新臺幣3,954,578元，及
    自起訴狀繕本送達之翌日起至清償日止，按年息百分之5計
    算之利息。(二)原告願供擔保，請准宣告假執行。
二、對本件爭點之陳述：
(一)船舶修復費用：
１、本件船舶碰撞事故發生當時，原告所有系爭船舶已租傭予第
    三人為貨載營運。且系爭船舶於數月前即已預定有諸多貨載
    並須按預定之航線及港口前往裝卸貨物，致最後在新加坡港
    口完成卸貨時，始能完成本件船舶碰撞事故前所有預定之貨
    載運送。
２、且因船期已定，停泊在港口裝卸貨物之時間均有限制。因此
    ，系爭船舶實際上根本不可能如被告所言，在基隆港或回到
    新加坡前於航程途中在其他港口修理。否則，因修理船舶所
    引起之一連串後續所有貨載之遲延責任，被告恐須負擔更多
    之賠償責任。
３、再者，如系爭船舶於回到新加坡完成本件船舶碰撞事故前均
    預定之貨載後，仍空船專程航行到基隆港口進行修理。則因
    新加坡航行到基隆港間的距離為1,812浬，此趟專程至台灣
    修理，將另外滋生高達108,169美元之油料損失及人事成本
    損失、往返時間之損失，與該期間不能為船舶使用收益之損
    失等。而此等損失，被告亦須負賠償責任。因此，兩相比較
    ，仍以系爭船舶在完成本件船舶碰撞事故前所有已預定之貨
    載，回到新加坡港後再修復之方式，始能將本件損害降到最
    低。
４、縱上所述可知，系爭船舶在新加坡修復，縱認在新加坡修復
    之費用較在基隆港或中國大陸港口修復為高。惟系爭船舶在
    新加坡修復，仍是將本件船舶碰撞事故所致之損害 (包括船
    舶損害、貨載遲延損害、專程前往基隆修復之油料成本等損
    害)減至最低之方式。因此，被告辯稱原告在新加坡修理系
    爭船舶，讓本件船舶碰撞事故所致損害擴大云云，要非事實
    ，殊無足採。
５、原告除已通知被告在新加坡維修之省便外，對被告要求在基
    隆港或其他港口為系爭船舶之修復，原告亦早已拒絕，有原
    告發給被告之信函內容為：『對於本件船舶到基隆港時為修
    理之提議，我們憾難同意 (原文：the repair to becarrie
    d out at Keelung when vessel arrive at keeling port,
    we regret to finform that we do not agreed with this
    statement.)』可證明。
６、系爭船舶在新加坡修復之必要費用為新加坡幣39,174元，有
    SY NTHESIS PTE LTD出具之發票可參 (即原證14)，且經佑
    啟新公證有限公司 (下稱佑啟新公證公司)公證認為確屬本
    件船舶碰撞所必要支出之修復費用。
７、被告雖一再辯稱系爭船舶修復工程，如加班連夜趕工，僅須
    3日即可完成云云，然被告就其所辯系爭船舶僅須3日之修復
    期間並未舉證以實其說，且系爭船舶實際之修復天數乃12天
    確屬事實，況且，縱係加班，修船之雇主因須另外支付加倍
    之工資給負責修理之員工及額外支出各項費用，故亦會將之
    轉嫁至修繕費用向原告請求。因此，並非加班即可僅以3日
    之工資計算，被告此項抗辯顯無可採。
(二)港口代理費、港口主管當局登輪檢查船舶油氣含量費、引水
    費及拖船費：
１、系爭船舶必需賴港口代理完成進港、報關及修理完成後開航
    手續，港口代理亦需代系爭船舶與港口主管單位完成碼頭使
    用之安排，故港口代理費乃系爭船舶修復所必需支出之費用
    。
２、在新加坡，所有外國船舶除非其登記總噸少於2,000噸，而
    其船長有新加坡水域引水豁免證書，否則都必須接受強迫引
    水，而將受損之系爭船舶引領至檢疫錨地及修船廠均屬修復
    所必需支出之費用。
３、拖船之僱用，純為靠泊修船廠碼頭，亦屬系爭船舶修復所必
    需支出之費用。
４、上開港口代理費、引水費、拖船費等3項費用有請款單及發
    票可證 (即原證10、12、13)，又在新加坡修理船舶乃為避
    免本件損害擴大之最佳方法，故因此在新加坡停靠港口而修
    理船舶所生之船舶進港代理費用、引水費用及拖船費用，均
    屬必要、合理。而上開3項費用乃指船舶『進港時』之代理
    費用、引水費用及拖船費用，與船舶如須『至修船廠區』修
    理時，無論有無進入船塢修理，另須僱請代理、租用拖船及
    修船廠碼頭之費用，乃不同之費用。再者，原告已一再陳明
    本件並未進入船塢修理船舶，僅係停靠在修船廠邊之碼頭修
    理，此觀原告本件並未請求進塢費用(drydock expenses)之
    事實即明。從而，被告一再執無進塢修理之必要，而辯稱無
    此三項費用支出之必要，實不知其所云為何，要屬誤會。
５、次查，此三項費用支出之必要性在於：
(1)因為無論係在新加坡或台灣，船舶如欲進港修船均屬強制引
   水，且必須有當地之船務代理申報進港。故港口代理費用、
   引水費用及拖船費用均屬必要，此有基隆港務局網站關於強
   制引水及港埠費率之說明可稽。
(2)再者，本件船舶碰撞事故前已預定之貨載船期最後係於印尼
   港口完成，系爭船舶卸載貨物後本可即航往下一港口，但因
   為本件船舶碰撞事故必須在新加坡修船，故有上開費用發生
   。
(3)再查，系爭船舶須於新加坡修理之原因，乃係因系爭船舶國
   籍乃新加坡籍，於船舶修繕完成並檢查後，依法應向『船籍
   港』之航政主管機關申請核發船舶檢查證書，此有我船舶法
   第31條規定可資參照。故無論如何，船舶在修繕完成後仍須
   由船籍港之港務當局為相關檢驗。且因新加坡港口係離最後
   卸載之印尼港口最近可供修繕本件船舶之地點。
(4)因此，原告專為修繕系爭船舶而須停靠新加坡港口之港口代
   理費用、引水費用及拖船費用自屬必要。被告指稱原告本係
   為完成貨載而停靠在新加坡港口，故此3項費用毋庸額外支出
   云云，顯屬誤會，併予陳明。
(5)從而，被告辯稱原告本應為裝卸貨物進港而支出該3項費用，
   可藉此順道於裝卸貨港修理船舶而節省此3項費用之支出，故
   此3項費用支出並無必要性云云，誠屬誤會，亦無可採。
(三)船舶監工費用：
１、受損之油輪修復期間共支出監工費用新加坡幣14,400元，有
    監工費用發票可證 (即原證15)。又因在新加坡修理系爭船
    舶，乃避免更多貨載遲延責任損害發生之最佳方法；且在新
    加坡港口修理船舶，為使修復後之船舶有安全之載運能力，
    並符合船籍協會之要求，必須有第三人之監工。因此，系爭
    船舶監工之費用，自屬必要。
２、依據船籍協會之規定必須有監工，俾船籍協會於修復後確認
    修復後之品質，是否符合船籍協會之規定，故此項費用自屬
    必要。關於此點，有德意志公司96年2月26日函覆鈞院之鑑
    定意見說明四可稽。按上開德意志公司之回覆明確說明：『
    對本輪日後之修理檢驗，其修理範圍，得依據本公司原損害
    檢驗報告，依據現場及船圖圖說，由修理地之本公司其他人
    員負責改善後之品質確認。』均足以證明被告辯稱此項監工
    並無必要云云，要無可採。
(四)船舶修復期間所耗之燃油費用：
１、此項費用乃因系爭船舶修理時，因修理須利用船上之發電機
    ，故船上油艙內之燃料油因此次修理所消耗之油費，自屬因
    本件船舶碰撞事故所致，與本件船舶碰撞事故有因果關係，
    自得請求被告賠償，被告對此亦不爭執。
２、又修復期間燃油耗損量計算得為20.9 MT + 50.088 MT -53.
    0 MT＝17.988 MT，乘上油價每噸410美元，故受有7,339 美
    元之耗油損失。關於修理期間所消耗之油料數量及費用，有
    系爭船舶油料耗損之日報及請款單 (即原證18)可稽。
３、被告既同意應賠償此項船舶修復費用之損害，自不得爭執此
    項損害之金額。蓋因此項支出之金額乃確係發生之事實，有
    系爭船舶油料耗損之日報及請款單為證，自不容被告恣意否
    認。至被告所辯稱此項損害應僅以新臺幣39,300元計算，並
    無任何依據。從而，被告此部分抗辯，實無可採。
(五)修理期間不能提供承租人 (傭船人)使用收益、相當於租金
    損害之營運損失：
１、原告為系爭船舶之所有人，於本件事故發生時，已將系爭船
    舶租傭予第三人以收取傭船租金之方式為使用收益。茲因本
    件船舶碰撞事故，致系爭船舶於修復期間不能提供承租之傭
    船人以收取傭船租金之損失，被告自應依民法第216條規定
    對原告負賠償責任。
２、又原告此項請求之金額，係以租傭契約中較低費率之延滯費
    率即1日美金5,800元計算所得，並未以較高之租船費用計算
    ，故已屬十分合理有據。且此項喪失使用收益之延滯租金費
    用，是既定之計畫，均有租傭契約可證 (即原證16)。又原
    告本於系爭船舶之所有權人，就船舶於修理期間所不能為使
    用收益之損害，無論有無將船舶租傭，本得請求被告賠償。
    故被告辯稱原告不能為此項損害之請求云云，於法不符，自
    無可採。
３、被告抗辯原告不能請求營運損失云云，與其所提之中華海事
    檢定社之檢定報告意見亦有違背，殊無足採。
４、被告另辯稱原告給付船舶租金乃本於租船契約之約定，並非
    本件損害云云，亦顯然有誤會。蓋因原告為系爭船舶之所有
    權人，本於租船契約係有向承租之傭船人收取租金之權利；
    原告並非承租船舶之傭船人，何來本於租船契約給付船舶租
    金之義務。故被告顯係就本件原告主張之事實有所誤會，其
    所云實不知為何。
(六)船舶修理期間所須支付之船員薪資及伙食費用：
１、按本件船舶碰撞事故於93年9月11日發生，原告為避免系爭
    船舶上傭船人之貨載遲延損害賠償責任，故在本件船舶碰撞
    事故前已預定之貨載運送完成後，始於93年11月1日進行系
    爭船舶之修理。
２、惟因修理船舶期間，系爭船舶乃停泊在修船廠邊之碼頭，並
    未進入修船廠之乾塢，故仍必須有船員看管維護船舶之安全
    ，包括船舶週邊之安全及船上器械之安全等。尤其是系爭船
    舶乃一艘油輪，載運的均係化學品及油料，且系爭船舶修復
    期間之發電機為供修繕使用，乃始終開啟運轉，更具有危險
    性。因此，為看管維護修復期間系爭船舶安全之船員薪資及
    伙食費，乃成為額外支出，並非係原告原本即應支出之費用
    。
３、因修理系爭船舶期間，系爭船舶雖不能營運，但系爭船舶上
    船員之薪資及伙食，卻仍須照常提供，因此，修復船舶期間
    之船員薪資及伙食費用支出，即為因本次船舶碰撞事故發生
    而額外產生，茲以系爭船舶修復期間當月已支出之船員薪資
    及伙食費用為據，按日比例計算，共計新加坡幣8,378．04
    元，此部分有船員之薪水簽收單 (即原證17)足證。
(七)其他雜項費用：
    此項費用因係零星支出，故無單據。惟依常理於12天修復期
    間，且牽涉國際性的聯絡，故為此事所支出之各項電話、電
    報、傳真費用等，僅估計新加坡幣1,000元，實屬合理，並
    未過高。至被告所同意之新臺幣9,000元，顯係忽略本件事
    故牽涉國際間之聯繫，實非合理。
(八)被告提出中華海事檢定社之檢定報告書，無非藉此抗辯原告
    請求之損害項目非必要或請求之賠償金額過高云云。惟被告
    所提之中華海事檢定社之檢定報告書就原告所請求之損害項
    目意見，全無任何依據為憑，故該報告就損害金額之意見，
    僅屬臆測，依最高法院79年台上字第540號民事判例意旨，
    自不得採為裁判之依據，茲詳述如下：
１、按『法院固得就鑑定人依其特別知識觀察事實，加以判斷而
    陳述之鑑定意見，依自由心證判斷事實之真偽。然就鑑定人
    之鑑定意見可採與否，則應踐行調查證據之程序而後定其取
    捨。倘法院不問鑑定意見所由生之理由如何，遽採為裁判之
    依據，不啻將法院採證認事之職權委諸鑑定人，與鑑定僅為
    一種調查證據之方法之趣旨，殊有違背。』已為最高法院79
    年台上字第540號民事判例意旨所明揭。
２、茲查該檢定報告書乃本件船舶碰撞事故兩年多後始製作，該
    檢定社之公證人從未親臨事故現場，更從未親見事故時系爭
    船舶之受損情形。則該檢定社僅憑被告所提供之照片，如何
    能得知該照片所示之船舶受損情形，即係事故時系爭船舶之
    所有受損情形？從而，該檢定報告書謂系爭船舶之受損程度
    輕微，易於修復云云，全屬憑空無據。
３、中華海事檢定社所出具之檢定報告書中，就其認定系爭船舶
    各項修復費用總計為新台幣260,000元，並未提出任何證據
    證明。則該檢定報告謂系爭船舶之修復項目僅新台幣260,00
    0元，乃屬空言臆測，毫無憑據。依首揭最高法院判例之意
    旨，自不得採為裁判之依據。
４、中華海事檢定社所出具之檢定報告，就原告本件請求之各項
    目損害，僅空言合理或不合理，就其認定之某些項目不必要
    ，或某些項目金額應為多少，均未提出任何依據。則該報告
    就原告本件請求之各項目損害是否必要，及各項金額是否合
    理之意見，全屬憑空無據之臆測之詞。依首揭最高法院判例
    之意旨，自不得採為裁判之依據。
５、關於原告本件請求之各項損害及金額，原告既均已提出費用
    之證明單據，且詳細說明因果關係。反觀被告均僅係空言否
    認損害項目之必要性及金額之合理性，卻未提出任何客觀之
    具體證據證明其辯稱，至被告所提之上開檢定報告書，又為
    全無依據之空言臆測，自不得據其為裁判之基礎。
６、依最高法院18年上字第1679號民事判例要旨所揭：『原告於
    起訴原因已有相當之證明，而被告於抗辯事實並無確實證明
    方法，僅以空言爭執者，當然認定其抗辯事實之非真正，而
    應為被告不利益之裁判』之意旨，鈞院自應為被告不利益之
    裁判。
貳、被告對其所有金鴻八號輪船，在上開時地，因過失致碰撞原
    告所有系爭船舶，致系爭船舶受有如德意志勞埃德船籍驗證
    股份有限公司船舶碰撞公證報告 (即原證6)所載之損害並不
    爭執。惟對原告請求之金額認為有部分為無必要，有部分則
    屬過高，其答辯意旨略以：
一、船舶鑑定專業機關中華海事檢定社之檢定報告，係依據本件
    船舶碰撞事故經過、油輪受損範圍及程度、案發時天候狀態
    、原告求償項目之合理性、本件必要修復費用數額等各項提
    出翔實專業之說明，該鑑定並以原證6德意志勞埃德船籍驗
    證股份有限公司船舶碰撞公證報告所載船舶損傷計算回復原
    狀之費用，並就原告各項請求數額是否合理，詳述理由，自
    應以該鑑定報告據為本件損害費用數額計算之參考。
二、茲就原告請求之項目及其數額，詳述如下：
(一)港口代理費新加坡幣4,600元：
    原告主張船舶因進港停塢修理而必須由當地船務代為處理相
    關進港程序。然依中華海事檢定社檢定報告所載，系爭船舶
    受損情形並無有進船塢修理之必要。系爭船舶本時常進出新
    加坡港或其他港口，系爭船舶為新加坡籍，其並自承係於預
    定船期結束返回新加坡港時，始為損害修理，系爭船舶本欲
    返回新加坡，並非專程為船舶之修理而停泊新加坡港，故該
    代理費用之支出，非修繕船舶之必要費用。
(二)引水費新加坡幣1,494元：
    系爭船舶為新加坡籍，原告並自承係於預定船期結束返回新
    加坡港時，始為損害修理，系爭船舶本欲返回新加坡，並非
    專程為船舶之修理而停泊新加坡港，故該引水費之支出，非
    修繕船舶之必要費用。
(三)拖船費：
    系爭船舶所受損害不影響其航行，且無進塢修理之必要，故
    無拖船費支出之必要。
(四)油氣檢驗費新幣300元：
    被告同意依中華海事檢定社檢定報告所載給付新台幣6,000
    元。
(五)船員薪資伙食費新加坡幣8378.04元：
    系爭船舶損害修復期間，依中華海事檢定社檢定報告所載，
    至多僅需3日，原告以12日計算損失之船員薪資及伙食費顯
    非洽當。又原告與其船員之僱傭關係既係按月計酬，原告於
    僱傭期間無論有無為貨物之載運，原告均須支付薪資及伙食
    費，且縱無系爭船舶修理情事，原告仍需支付其船員薪資及
    伙食費用，故該船員之薪資及伙食費自非本件損害。
(六)修理監工費用新加坡幣144,00元：
    系爭船舶損傷部位及範圍，無須監工工程師全程監工。中華
    海事檢定社檢定報告亦載「本項簡易工程，局限於小部分，
    並非艱鉅大工程，無須監工工程師全程監工，徒增費用」，
    故被告不同意此項監工費用之請求。又系爭船舶損害修復期
    間，依前所述，至多僅需3日，原告以12日計算修理監工費
    用，顯非洽當。
(七)營運損失美金69,900元：
    系爭船舶損害修復期間至多僅需3日，原告以12日計算營運
    損失費用當無可憑。再者，所謂營運損失應以原告於該修復
    期間本應為貨物之運載，惟因船舶修理無法運送致無法獲取
    該利益，始有營運損失可言，倘原告於修理期間本即無貨物
    須待載運而未載運之情，則無營運損失可言。原告雖提租船
    契約以證其受有相當於租金損害之損失。惟原告給付船舶租
    金乃本於其租船契約之約定，並非本件所致之損害。另原告
    於該修理期間本無排有船期，故無使用計畫，是亦無受有其
    所謂相當於租金損害之營運損失。
(八)雜項費用新加坡幣1,000元：
    原告就此並未提出任何單據以實其說，被告同意以中華海事
    檢定社鑑定報告所載給付新台幣9,000元。
(九)船舶修理期間之油料耗損美金7,339元：
    被告同意以中華海事檢定社檢定報告所載給付新台幣39,300
    元。
(十)船舶修復費用：
    被告同意以中華海事檢定社檢定報告所載給付新台幣260,00
    0 元。
三、原告雖就其請求金額提出卷附單據為證，惟該單據是否為系
    爭船舶修復所用未明，縱是，亦非謂單據所載費用於本件回
    復原狀即具必要性，原告縱自行修復，亦應採取最經濟之方
    式，方屬為是。就此中華海事檢定社檢定報告明載「經本社
    檢視BE輪營運人提出之修理費項目及其他求償金額，發現BE
    輪營運人並未作最妥善之安排，而以不經濟之方式處理及修
    復該項輕微損傷，以致再度造成更大損失．．．該輪驗船協
    會檢驗之後，准其開航，顯見該輪所受輕微損傷，並不影響
    其適航性．．．」，該檢定意見並於結論欄詳述理由以證原
    告請求之非必要性，顯見原告請求數額多數確非回復原狀之
    必要費用。
四、綜上所述，被告同意賠償原告因本次碰撞事故所致系爭船舶
    損害之回復原狀費用，然原告所請求各項尚乏必要性，其請
    求金額過高，是請鈞院考量原告各請求項目及數額之必要性
    後，為妥適之判決。並聲明：原告之訴及假執行之聲請均駁
    回；如受不利益判決，願供擔保請准免為假執行。
參、兩造不爭執之事項：
一、原告登記所有之系爭船舶，於93年9月11日靜止停泊在基隆
    港時，遭被告所有之金鴻八號輪船碰撞，致發生損害，業據
    原告提出系爭船舶所有權登記資料、基隆港務局確認之海事
    報告、兩造簽名確認之海事報告 (分別為原證1、2、3)為證
    ，且為被告所不爭執。
二、原告登記所有之系爭船舶，因本件船舶碰撞所受船損為：(
    一)船肋骨18至23號，自主甲板以下，右邊板凹損1,300×70
    0公釐及1,200×200公釐。(二)主甲板於船肋骨23號處凹損
    600×400公釐。(三)第23號船肋骨處之附材及腋板變形。(
    四)一鵝頸式通風筒內凹。(五)一救火管路彎曲。(六)船肋
    骨第18號至23號處，甲板上之船舷欄杆變形，業據原告提出
    德意志勞埃德船籍驗證股份有限公司船舶碰撞公證報告 (即
    原證6)，且為被告所不爭執。
肆、原告主張被告所有金鴻八號輪船在基隆港碰撞原告登記所有
    系爭船舶，並致系爭船舶受有德意志勞埃德船籍驗證股份有
    限公司船舶碰撞公證報告所載之如上船損等情，此為兩造所
    不爭，依海商法第96條「碰撞係因於一船舶過失所致者，由
    該船舶負損害賠償責任」之規定，被告自應就系爭船舶之損
    害負完全之損害賠償責任。是本件之爭點僅為原告請求之損
    害賠償項目是否為必要之項目及其請求之數額是否合理？茲
    就原告之請求，逐項論述如下：
(一)船舶修復費用：
１、系爭船舶當航次，在基隆港卸貨後，載3586．95公噸貨物前
    往大陸地區，在大陸地區完成卸載後，系爭船舶又回台灣地
    區載貨並交貨於印尼，基於船期緊密，亦無機會短期內造訪
    台灣地區，就近在新加坡完成損害修復，乃最佳選擇；再者
    ，如系爭船舶於回到新加坡完成系爭船舶碰撞事故前均預定
    之貨載後，空船專程航行到基隆港口進行修理，新加坡航行
    到基隆港間的距離為1,812浬，以系爭船舶航速7．5節計算
    ，專程至台灣地區修理，需耗油每浬0．0728公噸 (每日13
    ．01公噸)，單程所耗油費為54,084．5美金，而往返為
    108,16 9美元之油料損失，此有原告提出佑啟新公證公司公
    證報告可稽，且該公證報告鑑定人水汎華及中華海事檢定社
    鑑定報告之鑑定人丙○○於本院審理時均稱：「船籍協會在
    這個文件 (指原證6船舶碰撞公證報告)中有提到小項目在20
    04年9月12日到12月11日之間修復，所以他們認為這個只是
    小損害、小工程，不影響適航性」等語，鑑定人水汎華復稱
    ：「我認為因為船舶本身有運送契約在身，應該以完成運送
    契約為第一要務」等語，本件船舶碰撞事故依德意志勞埃德
    船籍驗證股份有限公司船舶碰撞公證報告所載，既不影響系
    爭船舶之適航性，且船舶之船期均早已排定並且緊密，此亦
    為海上運送實務所習見，是原告將系爭船舶之修復安排在船
    期空檔且就近在停泊之新加坡修復，且即將屆至德意志勞埃
    德船籍驗證股份有限公司船舶碰撞公證報告所載最後之修復
    期限即93年12月11日，實屬合理，否則若依被告之要求必回
    到基隆港修復，除船舶修復費外，再加計系爭船舶由新加坡
    專程往返基隆港修復之耗油費、人事成本、往返時間，以及
    該期間不能為船舶使用收益之損失，兩相權衡，原告以系爭
    船舶在完成
    本件船舶碰撞事故前所有已預定之貨載，回到新加坡港後再
    修復之方式，已將本件船舶碰撞之修復損害降到最低。是被
    告所辯應在基隆港修復較為合理，或鑑定人丙○○於本院審
    理時所稱：「我認為應該以最經濟的方式來做迅速的解決是
    最好的」等語，均過於偏重被告己身利益之考量，而忽略船
    舶之船期安排及船舶修復攸關船舶貨載及人員之安全，故系
    爭船舶在新加坡維修，雖不符被告之片面期待，但在客觀情
    況考量之下，應屬合理，被告所辯系爭船舶應在基隆港修復
    等語，尚難採信。
２、系爭船舶之修理明細，計有一般性支援、鐵工、油櫃清洗三
    部分，共計新加坡幣39,174元，有SYNTHESIS PTE LTD出具
    之發票可參 (即原證14) ，且據原告所提出之佑啟新公證公
    司公證報告認為確屬系爭船舶碰撞所必要支出之修復費用，
    而被告所提出之中華海事檢定社檢定報告則認為系爭船舶在
    台灣地區之修復費用約為新台幣260,000元，彼此對於修復
    費用之金額認定不一，本院乃請佑啟新公證公司公證報告之
    鑑定人水汎華、中華海事檢定社檢定報告之鑑定人丙○○於
    本院審理時以言詞為補充陳述，佑啟新公司公證報告鑑定人
    水汎華及中華海事檢定社檢定報告之鑑定人丙○○於本院審
    理時均稱：「依據船籍協會所提出的報告 (指原證6船舶碰
    撞公證報告)，本件修復項目並未超過系爭船舶的船損範圍
    」等語，是原告所提出之發票，其上所載之鐵工修復項目確
    為本件船損所必需，即無爭議；然鑑定人水汎華、丙○○對
    於本件一般性支援、油櫃清洗項目及修復之天數與金額則有
    不同之意見，惟查：
  (1)鑑定人水汎華陳稱：「這艘船是油輪所以要先清艙去除油氣
    ，因為怕爆炸，這段期間要看油艙的清潔度，如果油泥不多
    ，清潔就很快，如果油泥很多的話，就比較慢，而且油泥到
    底要排到何處也是一個問題，因為不能隨便排放到海上，而
    且鐵工換修的時間就需要六天（前後兩天作工作細節討論及
    人員安排、機具調派，還有搭架，完工後要拆架、油漆，中
    間四天，一天工作八小時，總計三十二小時，而且船隻範圍
    不大，不可能一次調派太多工人在裡面做電焊，而且電焊時
    火星會掉落所以不可能上下同時一起電焊施工」、「我庭呈
    一份新加坡港務局的資料在第二頁的Ａ項部分有寫，如果是
    油輪要做熱工的部分，一定要先作清除油氣的工作，如果不
    是油輪，如果要在機艙，做熱工的話，也是要做清除油氣的
    工作」、「 (一般性支援項目是指什麼？這些項目是否必要
    ？)碼頭的靠泊及離去的費用、靠泊的拖船費用、修理期間
    淡水的損耗費用、每天要做油氣檢測費用、修理期間提供的
    消防設備費用、每天要做安全巡察的費用、船上垃圾處理費
    用，這些項目在一般的修船廠是必然的費用」、「本件船舶
    是在新加坡修理，所以要看新加坡的規定而定，根據我剛剛
    所提出的新加坡港務局的規定，關於切割外板及內構的部分
    是禁止在錨地施工」、「因為本件大部分涉及切割外板的部
    分，所以不可能在錨地處理」等語、鑑定人丙○○則陳稱：
    「 (系爭船舶修復期間)二到三天就夠了，如果要加班的話
    二天就夠了，而且加班的費用比其他成本支出都要低」、「
    這個船舶的碰撞是最小，是四千多噸的，乾舷很低（水線到
    甲板的高度），施工非常容易，所以一次六個人施工大約兩
    天就夠了，而且這艘船是機艙部分受損而不是油艙受損，所
    以不用清除油氣，而且中間隔有一個通道，所以根本不用清
    除油氣，即可施工」、「因為原告所提出來的公證報告也沒
    有就去除油氣的部分來做估價，所以我也沒有辦法就這部分
    表示意見」、「一般的簡易工程在錨地施工，剛剛水鑑定人
    所講的上開費用都不需要，根本不用大費周章進場修復」、
    「牽涉到水線以下的切割就要進塢，所謂進塢就是進廠的意
    思，這個船是靠在工廠的碼頭邊，或是利用新加坡的碼頭，
    本件是小工程在錨地就可以施工，如果在錨地修復的話，需
    要增加小船運送材料的費用」等語，觀諸鑑定人丙○○、水
    汎華之陳述，鑑定人丙○○純係依照系爭船舶之船損範圍，
    認為在系爭船舶之錨地就地修復僅需2至3日即可，因係在錨
    地修復，毋庸為一般性支援、油櫃清洗項目，然系爭船舶係
    在新加坡修復而非在基隆港修復，當然係以新加坡之航管法
    令為準，而非以基隆港之航管法令為準，系爭船舶雖船損範
    圍不大，然據公證人水汎華之陳述及其提出之新加坡航管法
    令所載，系爭船舶之修復需切除外板，且系爭船舶為油輪從
    事屬熱工部分的修復，依照新加坡之航管法令，需先清除油
    氣，且禁止在錨地修復，故系爭船舶修復前所為之一般性支
    援、油櫃清洗項目均為必要，且鑑定人水汎華認為系爭船舶
    之修復期間12日為合理，係根據發票之記載及其專業所為之
    判斷，並於本院審理時就施工之前後順序為詳細之陳述，而
    鑑定人丙○○認為系爭船舶之修復期間2至3天，則係以在錨
    地施工為前提，已難採信，且過份偏重在地觀點，而忽略系
    爭船舶係在新加坡修復之事實，甚且一切以儘速修復為原則
    ，亦未考量施工期間之安全性及船舶日後之適航性，更未針
    對發票之記載或施工天數有何不合理之情形具體提出合理之
    質疑，是當以佑啟新公證公司之公證報告為可採，則一般性
    支援、鐵工、油櫃清洗等3項目及修復天數12日均屬系爭船
    舶修復所必要之項目及天數。
  (2)其次所應審究即為上開一般性支援、鐵工、油櫃3項修復項
    目，其修復費用為新加坡幣39,174元是否合理？鑑定人丙○
    ○於本院審理時稱：「 (以臺灣跟新加坡來比修復費用大概
    是怎樣？)這部分我沒有實際經驗，但是依生活水平來講，
    新加坡比臺灣高百分之三十到五十，但是船舶的修復費用差
    異不會很大，因為有競爭的關係，不過這部分不是我的專業
    ，僅供參考」等語、鑑定人水汎華則稱：「新加坡光船殼板
    的平板部分，新加坡幣一公斤六點七元，折合台幣大約一佰
    三十五元，中船是一公斤九十元，有百分之五十的不同，這
    個只是就最簡單的項目來說明，至於人工的部分以2004年的
    ＧＤＰ來看，台灣是14,663元美金，新加坡是25,121美金，
    薪資的部分就有高到百分之七十的差距」等語，並提出中國
    造船廠及新加坡修船價目表、中華民國招商網為證，是參諸
    鑑定人水汎華之陳述及其提出之相關修船價目表及世界各國
    平均每人ＧＤＰ，新加坡無論在人工及材料方面均高過台灣
    地區百分之50以上，則在新加坡修復系爭船舶之費用當然比
    諸在台灣地區修理為高，鑑定人丙○○認為系爭船舶之修復
    費用約為新台幣260,000元，係以在錨地施工、工期較短為
    前提 (此部分之不可採信，已如前述)，且以台灣地區之修
    復人工、材料為觀點，並未提出新加坡之相關修復費用供參
    ，而忽略系爭船舶係在新加坡修復之事實，亦未針對發票之
    記載金額有何不合理之情形具體提出合理之質疑，自當以佑
    啟新公證公司之公證報告為可採，是被告空言辯稱系爭船舶
    在新加坡之修復費用過高，並提出以在基隆港修復為標準之
    合理修復費用均難採信，則系爭船舶在新加坡之修復費用為
    新加坡幣39,174元，亦屬合理，是原告此部分之主張及請求
    之金額均為可採。
(二)船舶修復監工費用：
    系爭船舶之修復監工費用計新加坡幣14,400元，亦有發票可
    參 (即原證14)，且據原告所提出之佑啟新公證公司公證報
    告認為確屬系爭船舶碰撞所必要之支出，而被告所提出之中
    華海事檢定社檢定報告則認為系爭船舶受損輕微，請求監工
    費用並不合理，彼此對於監工費用是否為必要之費用認定不
    一，本院乃請佑啟新公證公司公證報告之鑑定人水汎華、中
    華海事檢定社檢定報告之鑑定人丙○○於本院審理時以言詞
    為補充陳述，佑啟新公司公證報告鑑定人水汎華於本院審理
    時稱：「如果只是雜貨船的話，可以是一個小工程，但是因
    為系爭船舶是一艘油輪，所以必須要去除油氣等工程，而且
    前後需要十天的修復時間，就不是一個小工程，而且油輪船
    舶管理非常嚴格，船東要用什麼心態來管理船舶可以自己決
    定，尤其這是一艘油輪特別要注意安全，所以派監工是有必
    要的」等語，中華海事檢定社檢定報告之鑑定人丙○○於本
    院審理時則稱：「 (監工費用是否有必要？) 不必要，這是
    小工程，而且基隆港沒有規定需要監工，船上的船長就有資
    格可以督導修復工程」、「油輪的船長、輪機長就是在督導
    油輪的安全，如果油輪很大，牽涉的部門多，我同意有必要
    性，但是我認為這是一個小工程，沒有監工的必要性，船長
    就可以負擔督導的工程」等語，本院衡諸系爭船舶之修復係
    依據新加坡嚴謹之航管標準而為修復，因此並無法在錨地修
    復，且事先要為一般性支援、清洗油櫃等動作，以致無論在
    修復之天數及項目、金額均已較在基隆港修復為高，而原告
    或鑑定人水汎華既未能證明新加坡之航管法令就系爭船舶之
    修復有強制監工制度之規定，以系爭船舶之船損情形應由船
    長負責督導系爭船舶之施工為已足，至於德意志勞埃德船籍
    驗證股份有限公司函復：「對本輪日後之修理檢驗，其修理
    範圍，得依據本公司原損害檢驗報告，依據現場及船圖圖說
    ，由修理地之本公司其他人員負責改善後之品質確認。」亦
    不足以證明確有聘雇監工之必要，況且監工費用竟高達系爭
    船舶修復費用之3分之1以上亦屬不合理，是原告此部分之主
    張及請求之金額，認非屬必要，不應准許。
(三)新加坡航政主管當局登輪檢查船舶油氣含量費：
    系爭船舶因新加坡航政主管當局登輪檢查船舶油氣含量，計
    支出新加坡幣300元，有原告提出之發票為證 (即原證11)可
    參，被告亦同意給付新台幣6,000元，而以起訴時新加幣兌
    換新台幣之匯率為20．5元換算，尚屬約略相當，是原告此
    部分之主張及請求之金額均為可採。
(四)港口代理費用、引水費及拖船費：
    系爭船舶航至新加坡修復，計支出港口代理費新加坡幣4,60
    0元、引水費新加坡幣1,494元、拖船費新加坡幣2,325．4元
    等3項費用，固有原告提出之請款單及發票可證 (即原證10
    、12、13)，然系爭船舶無論停泊任何港口碼頭，均須支付
    港口代理費用、引水費，原告並未舉證證明系爭船舶係為修
    復而專程前往新加坡港口停靠 (原告就此雖有說明系爭船舶
    係專程就近前往新加坡港口修復，然並未提出任何船期資料
    以為證明，且此已為被告所否認，原告就此有利事實自負舉
    證責任)，而非因預定船期結束後於返回新加坡港時始順便
    修復所支出之停泊港口之固定行政費用，既無法證明上開代
    理、引水費用係因船舶碰撞為修復系爭船舶所專程、額外支
    出停泊新加坡港口之必要費用，原告此部分港口代理費新加
    坡幣4,600元及自外海至檢疫錨地、自檢疫錨地至西錨地引
    水費新加坡幣864元、270元之主張，自不足取；另引水費新
    加坡幣360元、拖船費新加坡幣2,325．4元部分，依佑啟新
    公證公司之公證報告所載，此拖船之雇用，純為靠泊修船廠
    碼頭，引水費360元係自西錨地至修船廠部分，則均屬因船
    舶碰撞為修復系爭船舶所額外支出靠泊新加坡修船廠碼頭之
    必要費用，原告此部分之主張在新加坡幣2,685．4元 (360
    ＋2,325．4＝2,685．4元)範圍內即為可採，逾此數額為無
    理由，應予駁回。
(五)船舶營運損失：
    按損害賠償，除法律另有規定或契約另有訂定外，應以填補
    債權人所受損害及所失利益為限。依通常情形，或依已定之
    計劃、設備或其他特別情事，可得預期之利益，視為所失利
    益，民法第216條定有明文。所謂依通常情形可得預期之利
    益，視為所失利益，祇須如無妨礙之事實，利益通常可能取
    得為已足，並不以如無妨礙之事實，利益必可取得為必要。
    凡依外部情事，足認其已有取得利益之可能，因責任原因事
    實之發生，致不能取得者，即為所失之利益，應由債務人賠
    償，而不以有取得利益之絕對確實為必要。即所失利益須為
    通常情形可得取得之利益，其特徵在於具有一定之可預見性
    ，當事人有信賴得獲得該項利益之情形即足當之。本件原告
    主張系爭船舶修復期間共計12天，系爭船舶因修復無法提供
    傭船人以收取傭船租金，致受有未能營運之損失，以傭船延
    滯費率1日為美金5,800元計算，12日共計美金69,600元，並
    提出傭船契約為證 (即原證16)，且鑑定人水汎華於本院審
    理時稱：「 (一般請求營運損失的請求基準為何？)以租約
    的租金或是當時市場行情，一般來講延滯費率比租金行情大
    概低一半，以延滯費率來算的話是比租金還少百分之50」等
    語，系爭船舶之修復期間既有12天，則該12天內原告自受有
    系爭船舶因修復無法提供傭船人以收取傭船租金之損失，原
    告復以傭船之延滯費率計較其租金損失，而延滯費率又遠低
    租金行情，是原告此部分之主張及請求之金額，均屬合理，
    應予准許。
(六)船員薪資與伙食費：
    系爭船舶在修復期間所支出之船員薪資與伙食費計新加坡幣
    8,378．04元，有船員月薪簽收單可參 (即原證17)，然原告
    與船員間之僱傭關係係按月計酬，原告於僱傭期間無論有無
    為貨物之載運，均須支付薪水及伙食，故系爭船舶縱在修復
    期間仍需按月支付船員薪水及伙食，原告所提出之船員月薪
    簽收單，乃船員在93年11月之薪水單，原告並未舉證證明系
    爭船舶在修復期間，為應付船舶之修復，額外支付船員何種
    報酬及其金額，是原告此部分之主張及請求之金額，亦不足
    取。
(七)船舶修理期間之油料耗損：
    系爭船舶因修復須使用船舶上之發電機，船上油艙內之燃料
    油因此次修復所消耗之油費計美金7,339元，亦有MARINE
    PTE LTD發票、日報表可參 (即原證18)，且據原告所提出之
    佑啟新公證公司公證報告認為確屬系爭船舶碰撞所必要之支
    出，而被告所提出之中華海事檢定社檢定報告則認為系爭船
    舶因修復所必需消耗之油費應以新台幣39,300元為合理，彼
    此均認油料耗損確為修復系爭船舶必要之支出，然對油料耗
    損金額之高低則認定不一，本院乃請佑啟新公證公司公證報
    告之鑑定人水汎華、中華海事檢定社檢定報告之鑑定人丙○
    ○於本院審理時以言詞為補充陳述，佑啟新公司公證報告鑑
    定人水汎華於本院審理時稱：「因為還包括洗艙跟除油氣，
    所以會有額外的油耗」等語，中華海事檢定社檢定報告之鑑
    定人丙○○於本院審理時則證：「如果一般的小船靠泊在碼
    頭只需靠發電機照明，一天的油耗不多，約零點五至一噸之
    間」等語，本院衡諸鑑定人丙○○關於油料耗損之鑑定係以
    在錨地進行3天左右之修復且毋庸為一般性支援、油櫃清洗
    項目所為之評估，然系爭船舶之修復需有一般性支援、鐵工
    、油櫃清洗項目等項目，且修復期間需12天，均如上述，則
    鑑定人丙○○就此油料耗損之評估已難盡採，況且其檢定報
    告對於如何計算出油料耗損之費用為新台幣39,300元，並未
    為詳細之計算及說明，而鑑定人水汎華於其鑑定報告對於油
    料耗損係根據MARINE PTE LTD開立之發票，供油量為MGO50.
    088MT，MGO油價為每噸410美元，及船長發給船舶所有人之
    日報知悉93年11月6日系爭船舶留有MGO存油20．90公噸，修
    復期間燃油耗損量計算得為20.9 MT + 50.088 MT -53. 0
    MT＝17. 988 MT，乘上油價每噸410美元，油料耗損計為美
    金7,339元。是原告此部分之主張及請求之金額均為可採。
(八)雜項費用：
    系爭船舶因修復計支出雜項費用新加坡幣1,000元，惟被告
    僅同意給付新台幣9,000元，而以起訴時新加幣兌換新台幣
    之匯率為20．5元換算，被告同意在新加坡幣439元範圍內給
    付雜項費用，此外原告就超出新加坡幣439元之數額，並未
    提出任何證據以實其說，是原告此部分之主張在新加坡幣
    439元 範圍內即為可採，逾此數額為無理由，應予駁回。
伍、從而，本件原告依海商法船舶碰撞之法律關係，請求被告給
    付新加坡幣42,598．4元及美金76,939元，及均自起訴狀繕
    本送達翌日即95年6月24日起，至清償日止，按週年利率百
    分之5計算之法定遲延利息範圍內之請求，為有理由，應予
    准許，原告逾此範圍之數額及請求就新加坡幣部分改依美金
    或新臺幣計價 (按以外國通用貨幣定給付額者，債務人得按
    給付時、給付地之市價，以中華民國通用貨幣給付之，民法
    第202條前段定有明文，是被告應以新加坡幣給付者，原告
    無權請求改以美金為給付，且就被告應以美金或新加坡幣給
    付者，是否改以新臺幣為給付，其選定權亦在被告而非原告
    ，是原告請求被告就應給付新加坡幣改依美金、美金部分改
    依新臺幣給付部分均應予駁回)則屬於法無據，應予駁回。
陸、兩造其餘主張及攻擊防禦方法，因本件事證已臻明確且無礙
    於本件之認定及判決之結果，本院即無庸逐一論述，併此敘
    明。
柒、兩造均陳明願供擔保，聲請宣告假執行或免為假執行，經核
    原告勝訴部分，合於法律規定，爰分別酌定相當之擔保金額
    宣告之；原告其餘假執行之聲請，因訴之駁回而失所依據，
    應併予駁回。
捌、據上論結：本件原告之訴為一部有理由、一部無理由，依民
    事訴訟法第79條、第87條第1項、第390條第2項、第392條，
    判決如主文。
中　　華　　民　　國　　96　　年　　8　 　月　　17　　日
                  民事庭法  官  徐世禎
以上正本係照原本作成。
對於本件判決如有不服，應於收受送達後20日內向本院提出上訴
書狀，敘述上訴之理由，上訴於臺灣高等法院，並按他造當事人
之人數附具繕本。
中　　華　　民　　國　　96　　年　　8 　　月　　17　　日
                        書記官  賴敏慧
